臺灣台中地方法院民事判決　九十年度訴字第三八四八號
　　原　　　告　長益友股份有限公司
　　法定代理人　丙○○
　　訴訟代理人　乙○○
　　法定代理人　丁○○
　　訴訟代理人　甲○○
右當事人間請求確認債權存在事件，本院判決如左：
    主      文
確認騰慶營造股份有限公司對被告有新台幣陸拾壹萬陸仟元之債權存在。
訴訟費用由被告負擔。
    事      實
甲、原告方面：
  壹、聲明：如主文所示。
  貳、陳述：
    一、訴外人騰慶公司積欠原告工程款六十一萬六千元，經本院於九十年十一月七
        日以八十九年執全秋字第六０號對被告發扣押命令，禁止債權人即騰慶公司
        為收取或處分，被告亦不得對騰慶公司為清償。
    二、詎被告卻對上開扣押命令聲明異議，其理由略謂：因該承包廠商騰慶公司對
        於本工程合約第十八條有應履行但尚未履行之義務，故無法依照法院之執行
        命令辦理云云，是被告並不否認其對騰慶公司有工程款債務存在。且若被告
        與騰慶公司之工程間，騰慶公司雖有應履行但尚未履行之義務，惟就已履行
        之部分，依工程慣例，騰慶公司仍得對被告請領，於此範圍內，被告仍應受
        法院執行命令之拘束。爰起訴確認如聲明所示。
  參、證據：提出本院八十九年度執全秋字第六０號執行命令及被告聲明異議函各一
      件為證。
乙、被告方面：
  壹、聲明：駁回原告之訴。
  貳、陳述：
    一、被告與訴外人騰慶公司就台中縣原住民綜合服務中心大樓硬體建築工程（下
        稱系爭工程）承攬契約，契約原核定總價為三千八百八十八萬元，其後並追
        加工程款一百六十萬五千三百八十九元。開工時間為民國八十八年十月三十
        日，約定竣工日期開工後二百六十個日曆天內完成。截至九十年七月間，已
        估驗付款金額為三千六百三十五萬五千三百三十元，尚未施作完成之工程尾
        款概估金額約四百十三萬零五十九元，另有工程保留款四百零三萬九千四百
        八十三元。
    二、惟依系爭工程合約書第十八條第五款之約定，工程於完竣後，承包商騰慶公
        司應依建築法規定向建築主管機關取得使用執照後，方可核付工程款。系爭
        工程固然已經完工，但騰慶公司卻遲遲未向建築主管機關聲請發給使用執照
        ，是依雙方合約規定，系爭工程承攬契約之尾款報酬尚未屆清償期，被告尚
        無庸給付，是依強制執行法第一百十九條第一項之規定，對法院之執行命令
        提出異議。
  參、證據：提出工程合約書與被告工程請款單各一件為證。
    理      由
一、本件被告台中縣政府之法定代理人於訴訟中變更為丁○○，業據被告法定代理人
    聲明承受訴訟，於法即無不合。又按民事訴訟法第二百四十七條所謂即受確認判
    決之法律上利益，須因法律關係之存在不明確，致原告在私法上之地位有受侵害
    之危險，而此項危險得以對於被告之確認判決除去之者，始為存在；若縱經法院
    判決確認，亦不能除去其不妥之狀態者，即難認有受確認判決之法律上利益。經
    查，本件原告主張訴外人騰慶公司承攬被告之系爭工程尚有工程尾款、保留款等
    債權存在，是聲請法院發扣押命令，禁止債務人騰慶公司處分，被告卻向執行法
    院聲明異議，否認有前開債權之存在，從而原告依民事訴訟法第一百二十條規定
    起訴，本件訴訟確認利益，在於原告聲請強制執行，而被告於該執行程序中聲明
    異議如前開之陳述，揆諸前開說明，原告就被告聲明異議之範圍，自有依強制執
    行法第一百二十條規定起訴確認之必要，同時亦有確認之利益，先予敘明。
二、原告起訴主張訴外人騰慶公司積欠原告工程款六十一萬六千元，經聲請本院對被
    告發扣押命令，詎被告卻對上開扣押命令聲明異議，認騰慶公司對於系爭工程仍
    有應履行但尚未履行之義務，無法依法院之執行命令辦理，是被告並不否認其對
    騰慶公司有工程款債務存在。騰慶公司就系爭工程即使尚未履行之義務，惟就已
    履行之部分，被告仍須給付工程款，於此範圍內，被告仍應受法院執行命令之拘
    束，爰提起本件確認之訴等語。被告則以系爭工程固仍有工程尾款概估金額約四
    百十三萬零五十九元及工程保留款四百零三萬九千四百八十三元尚未給付，惟依
    系爭工程合約書約定，工程於完竣後，騰慶公司需依建築法規定向建築主管機關
    取得使用執照後，方可核付工程尾款。騰慶公司於完工後卻遲遲未聲請主管機關
    發給使用執照，是依雙方合約規定，被告尚無法給付前開工程尾款予騰慶公司等
    語，資為抗辯。
三、本件訴外人騰慶公司積欠原告工程款六十一萬六千元，原告聲請本院於九十年十
    一月七日就騰慶公司對於被告之工程款債權發扣押命令（八十九年執全秋字第六
    ０號），在上開債權額範圍內，禁止騰慶公司人收取或為其他處分，被告亦不得
    向騰慶公司清償。而被告收受執行命令後，因否認騰慶公司上開工程款債權存在
    而聲明異議，及騰慶公司確向被告承包工程，雖已完工驗收，並有工程尾款概估
    金額約四百十三萬零五十九元及工程保留款四百零三萬九千四百八十三元尚未給
    付，然騰慶公司迄未向建築管理機關申領得使用執照等情，為兩造所不爭執，復
    有本院八十九年度執全秋字第六０號執行命令及函各一件、工程合約書乙份與工
    程請款單乙紙附卷可憑，自堪認為真實。原告主張騰慶公司依承攬契約，對被告
    有工程尾款之債權存在，則為被告所否認，並以前揭情詞置辯，則本件應予審究
    之爭點在於工程承攬契約，於承攬人未依約履行一定條件或期限未屆至前，承攬
    人之報酬請求債權是否存在？
四、按稱承攬者，謂當事人約定，一方為他方完成一定之工作，他方俟工作完成後，
    給付報酬之契約，民法第四百九十條定有明文。一般言之，因契約所生之權利義
    務，於契約成立時即己發生。如買賣契約一經成立，出賣人即負有交付買賣標的
    物於買受人之義務，買受人亦負有支付約定之買賣價金與出賣人之義務；參照民
    法第三百六十七條、第三百四十八條第一項自明；亦即買賣契約成立，出賣人即
    「取得」（發生）對買受人之價金債權。而承攬契約，依前述民法第四百九十條
    之明文，僅言工作完成給付報酬，所強調者為報酬「給付」期而非報酬之「發生
    」時期及條件；故承攬契約，尤其是工程之承攬契約，因有工程款按工程進度分
    期估驗、給付，而定作人保留一定比例之保留款，待全部驗收合格再給付，另定
    作人依約有尾款、保固款，等待工程全部依約完成始給付等規定之特性，然有關
    承攬工程中承攬人之工程款債權（承攬人之報酬債權），亦應認於契約成立時即
    發生而存在；亦即承攬報酬債權，雖以工作之交付或完成時清償為原則，然此僅
    就報酬支付時期言。報酬支付之義務，於承攬契約成立時即已發生，故承攬人之
    報酬請求之債權，於支付期前得讓與，第三人亦得就其債權請求扣押或命令移轉
    。再參照民法第五百零五條第一項規定：報酬，應於工作交付時給付之，無須交
    付者，應於工作完成時給付之，是足見有關民法第四百九十條就工程承攬契約言
    ，僅在強調給付報酬之時期，至於報酬（就工程承攬契約言即所稱工作款包含估
    驗款、保留款、保固款等各名目）應於契約成立時即已發生，並得發扣押命令，
    僅於承攬工作完成或條件成就後，始能發移轉命令。經查：
（一）訴外人騰慶公司與被告間之系爭工程承攬契約，總價為四千零四十八萬五千三
      百八十九元，至九十年七月間尚有工程尾款四百十三萬零五十九元及工程保留
      款四百零三萬九千四百八十三元未為給付，且系爭工程業已完工驗收，惟騰慶
      公司迄未聲請使用執照等情，俱經認定如前；被告對系爭工程未能核付尾款雖
      陳稱係可歸責於騰慶公司之事由，惟並未有解除或終止系爭工程承攬契約之情
      事。是依前揭說明，騰慶公司就系爭承攬工程中被告未付之尾款部分，自承攬
      契約成立之同時即有報酬請求之債權存在；惟有關具體之報酬「請求權」，則
      尚須依契約就有關工程款得請求給付之條件成就或期限屆至或工程完工等事由
      結束始得請求。承攬工程之工程款債權（即承攬報酬債權）既於承攬契約成立
      時既已發生，是此項債權自承攬契約成立時起即得為強制執行之標的，至於何
      時可得請求，第三人應何時應給付，或請求之給付有無其他限制，或第三人嗣
      後得否以對承攬人之債權與承攬人之報酬請求權相互抵銷，均非承攬工程款不
      得扣押之事由，以承攬契約言，亦可推論定作人有關承攬契約之工程款債務，
      縱然給付之條件尚未成就，然因有債權之存在，執行法院仍得據以發扣押命令
      。是最高法院早於七十六年度台上字第八號判決理由中即陳明：「查本件上訴
      人對參加人有工程尾款一百三十五萬四千一百二十九元九角尚未領取，似為被
      上訴人所不爭；從而上訴人請求確認之法律關係已確定存在。僅該法律關係附
      有條件，非於工程經驗收合格時，不得請求給付。原審以該債權是否存在尚未
      確定為由，判決上訴人敗訴，自有可議。」等語，亦採相同見解。本件被告抗
      辯稱系爭工程款債權履行期未屆，尚無從為執行云云，自無理由。
（二）且按債權與其滋生之請求權，並非同一。債權若附有停止條件，或約定有清償
      期日，或有其他妨礙其請求履行之情事時，於停止條件成就，或清償期日屆至
      ，或妨礙請求履行之情事除去前，其債權雖然存在，但履行請求權則尚不存在
      ，有最高法院八十六年台上字第三七八五號民事判決要旨可參。又債之發生與
      債之給付期不同，債權定有給付期限者，其債權人固應於約定之期限屆至時始
      得向債務人為請求，但究不能因其期限尚未屆至即謂該債權不存在，亦分有最
      高法院八十六年台上字第三七八五號民事判決要旨、八十七年度台上字第七七
      七號民事判決理由足資參照。是不論債權附有條件或期限或其他妨礙請求履行
      之情事，但其債權仍然存在。本件訴外人騰慶公司就系爭工程既尚有四百一十
      三萬零五十九元之工程尾款尚未領取，為被告所不爭執，此金額已遠大於原告
      主張確認之金額，且尚未論及保留款四百零三萬九千四百八十三之部分。從而
      ，原告起訴主張確認騰慶公司對於被告之承攬工程報酬債權新台幣六十一萬六
      千元存在，洵屬有據，應予准許。
五、據上論結，本件原告之訴為有理由，依民事訴訟法七十八條，判決如主文。
中　　　華　　　民　　　國　　九十一　　年　　　四　　　月　　二十六　　日
                                臺灣台中地方法院民事第一庭
~B審判長法官　王  銘
~B法　　　官　吳美蒼
~B法　　　官　陳思成
右為正本係照原本作成
如對本判決上訴，須於判決送達後廿日內向本院提出上訴狀
中　　　華　　　民　　　國　　九十一　　年　　　四　　　月　　二十九　　日
~B法院書記官
